【裁判字號】    99,交聲,3087
【裁判日期】    990813
【裁判案由】    聲明異議
【裁判全文】
臺灣臺中地方法院交通事件裁定        99年度交聲字第3087號
原處分機關  交通部公路總局臺中區監理所豐原監理站
異  議  人
即受處分人  甲○○
上列異議人即受處分人因違反道路交通管理處罰條例案件，對於
交通部公路總局臺中區監理所豐原監理站民國99年8月2日所為之
處分（豐監稽違字第裁63-HD0000000號裁決書），聲明異議，本
院裁定如下：
    主  文
原處分關於罰鍰逾新臺幣壹萬玖仟伍佰元部分撤銷。
前項撤銷部分，甲○○不罰。
其餘異議駁回
    理  由
一、原處分及移送意旨略以：異議人即受處分人甲○○（下稱異
    議人）於民國98年6月27日19時15分許，駕駛車牌號碼5E-27
    29號自用小客車，在臺中縣大雅鄉○○○路文雅國小前，經
    警攔停舉發酒後駕車，其吐氣所含酒精濃度達每公升0.89毫
    克之違規，為警舉發，經交通部公路總局臺中區監理所豐原
    監理站（下稱原處分機關）於99年8月2日依道路交通管理處
    罰條例第35條第1項第1款、第24條規定以豐監稽違字第裁63
    -HD0000000號裁決書裁處異議人酒後駕車罰鍰新臺幣（下同
    ）49500元，另吊扣駕駛執照12個月，並施以道路交通安全
    講習（本案已執行吊扣駕駛執照）；且檢察官為緩起訴處分
    時，依刑事訴訟法第253條之2第1項規定，對被告所為之指
    示及課予之負擔，係一種特殊處遇措施，並非刑罰，本案業
    經檢察官命異議人向臺中縣政府毒品危害防制中心支付3 萬
    元，並為緩起訴處分，於該緩起訴處分猶豫期間屆滿未經撤
    銷而實質確定時，依刑事訴訟法第260條之意旨，宜視同不
    起訴處分，爰此，依行政罰法第26條第2項規定，對違反行
    政法上義務規定之行為人予以裁罰等語。
二、聲明異議意旨略以：本案異議人捐款30000元，惟原處分機
    關又依道路交通管理處罰條例裁決異議人酒駕違規49500元
    ，有違行政罰法第26條一事不二罰之意旨，且行政罰法第26
    條並無「緩起訴處分」之規定，請求撤銷原處分罰鍰部分等
    語。
三、按汽車駕駛人，駕駛汽車經測試檢定有酒精濃度超過規定標
    準之情形者，處15000元以上60000元以下罰鍰，並當場移置
    保管該汽車及吊扣其駕駛執照1年（道路交通管理處罰條例
    第35條第1項第1款參照）。惟按一行為同時觸犯刑事法律及
    違反行政法上義務規定者，依刑事法律處罰之。但其行為應
    處以其他種類行政罰或得沒入之物而未經法院宣告沒收者，
    亦得裁處之。前項行為如經不起訴處分或為無罪、免訴、不
    受理、不付審理之裁判確定者，得依違反行政法上義務規定
    裁處之（行政罰法第26條第1項、第2項參照），且依該條立
    法理由謂一行為同時觸犯刑事法律及違反行政法上義務規定
    時，由於刑罰與行政罰同屬對不法行為之制裁，而刑罰之懲
    罰作用較強，故依刑事法律處罰，即足資警惕時，實無一事
    二罰再處行政罰之必要。且刑事法律處罰，由法院依法定程
    序為之，較符合正當法律程序，應予優先適用。但罰鍰以外
    之沒入或其他種類行政罰，因兼具維護公共秩序之作用，為
    達行政目的，行政機關仍得併予裁處，故為第1項但書規定
    。前述行為如經檢察官為不起訴處分或法院為無罪、免訴、
    不受理或不付審理（少年事件）之裁判確定，行政罰之裁處
    即無一事二罰之疑慮，故第2項規定此時仍得依違反行政法
    上義務之規定裁處。亦即一行為同時造成刑罰法律與行政秩
    序罰規定發生競合適用之關係時，基於「一事不二罰」之法
    理，經由立法程序確立應以刑罰優先為原則，避免行為人承
    受過度且重複之處罰其理益明。是以前揭行政罰法中刑事法
    律處罰優先且不再處以行政秩序罰之目的，既係因為行為人
    已接受刑罰而足資警惕，且已發生懲罰之作用，即無使行為
    人陷於雙重處罰之不利益，則關於刑事法律處罰之範圍自應
    採取實質認定，凡刑事實體法或程序法中所規定客觀上剝奪
    行為人生命、自由、財產權利，主觀上亦因制裁之嚴厲性、
    痛苦性，其強度足以造成心理強制而間接達成矯正教化目的
    之處遇手段，皆應納入其中，而不以形式上符合刑法第32
    條至第34條所定主刑及從刑種類者為限，始與前揭法律規範
    之意旨相符。又酒後駕車經檢察官為緩起訴處分，並命被告
    向國庫、公益團體、地方自治團體支付一定金額或提供義務
    勞務者，此等命令雖非狹義之刑罰，惟仍屬一種特殊的處遇
    措施，造成被告之財產減少或義務增加，性質上亦屬干預人
    民自由之處分，與刑事制裁無異，實質上仍為刑事處罰。故
    檢察官為緩起訴處分而命被告向國庫、公益團體或地方自治
    團體支付一定之金額，此項金額解釋上即屬於道路交通管理
    處罰條例第35條第8項所規定之罰金，監理機關自不得就該
    已支付之金額，再重複科以行政罰鍰。
四、經查，本件異議人上開酒後駕車之行為，除構成道路交通管
    理處罰條例第35條第1項第1款之交通違規事由外，亦已合於
    刑法第185條之3服用酒類不能安全駕駛動力交通工具而駕駛
    罪之構成要件，臺灣臺中地方法院檢察署檢察官認以緩起訴
    處分為適當，乃於98年6月29日以98年度速偵字第2478號為
    緩起訴處分，並命異議人於收受緩起訴處分執行命令通知書
    後2個月內，向臺中縣政府毒品危害防制中心支付30000元，
    異議人並已支付完畢，前開緩起訴處分並於99年7月20日期
    滿在案等情，有臺灣臺中地方法院檢察署檢察官98年度速偵
    字第2478號緩起訴處分書、臺灣高等法院被告前案紀錄表在
    卷可稽，並經本院調閱臺灣臺中地方法院檢察署98年度速偵
    字第2478號偵查卷宗、98年度緩字第2861號執行卷宗查核屬
    實。
五、次查，異議人前開違反刑事法律禁止規範之犯罪事實既已明
    確，僅因檢察官採取緩起訴處分之替代性刑事處遇手段，未
    將該案逕行起訴或聲請簡易判決處刑，致其後適用之刑事訴
    訟程序有所區別，然就異議人負有包括支付一定金額予檢察
    官指定機構在內之義務觀察，其如未能確實履行義務，依刑
    事訴訟法第253條之3第1項第3款之規定，異議人將遭受撤銷
    緩起訴處分之不利益；反之，倘其確實遵守並履行各項緩起
    訴條件，除非合於刑事訴訟法第260條所定情形之一，否則
    異議人即無再就同一案件遭受刑事訴追之虞。是以，檢察官
    所課以異議人之上開負擔，雖非「刑罰」，但性質上可以說
    是實質的制裁，並且對異議人之權利也造成影響，已產生實
    質刑罰之效果，而與不具任何制裁或處罰作用之不起訴處分
    ，迥不相同。再者，行政罰法第26條第2項乃例外得裁處行
    政秩序罰之補充規定，參諸該條文係將「不起訴處分」、「
    無罪」、「免訴」、「不受理」、「不付審理」等不能證明
    刑事被告犯罪或未曾使其實際接受刑罰之情形逐一臚列，顯
    然與該條第1項所指發生處罰競合之前提要件不同，故明定
    有該條第2項所列情形者，仍應依違反行政法上義務規定裁
    處。是以行政罰法第26條第2項既未將緩起訴處分列舉其中
    ，本於「例外規定從嚴解釋」之法理，亦不應將條文中「不
    起訴處分」之範圍，擴及於性質並非完全相同之「緩起訴處
    分」。本件緩起訴處分既非不能證明異議人之犯罪事實，且
    有支付一定金額之實質處罰，自與上開行政罰法第26條第2
    項列舉之不起訴處分等情形迥然有別，仍無從遽為比擬而為
    相同之處置。如若不然，則刑事被告如經法院循審判程序判
    處罰金或得以易科罰金之拘役或有期徒刑，均得以援用行政
    罰法第26條第1項之規定，免於處以行政秩序罰之雙重不利
    益；至於藉由緩起訴處分而節省司法資源者，在基於實質懲
    罰目的而其財產權遭受剝奪之餘，卻仍需繳納一定金額之行
    政罰鍰，其結果勢必降低刑事被告接受緩起訴處分之意願，
    而與訂定緩起訴處分以替代繁複刑事審判程序之制度性機能
    相悖。
六、另按汽車駕駛人酒精濃度超過規定標準，經刑事裁判確定處
    以罰金低於道路交通管理處罰條例第92條第3 項所訂最低罰
    鍰基準規定者，應依道路交通管理處罰條例裁決繳納不足最
    低罰鍰部分，道路交通管理處罰條例第35條第8 項固有明文
    。且緩起訴處分金既係前揭所稱之「實質刑事法律處罰」，
    其性質上類似刑事確定裁判所處以之罰金刑，雖有行政罰法
    第26條第1 項規定之適用，惟若行為人所支付之緩起訴處分
    金，未達道路交通管理處罰條例第92條第3 項所訂最低罰鍰
    基準規定者，依道路交通管理處罰條例第35條第8 項規定，
    即須補繳不足最低額罰鍰之部分，始為適法。因此法院僅得
    就行為人已依緩起訴處分為公益捐款部分予以撤銷，並為不
    罰之諭知（臺灣高等法院暨所屬法院97年法律座談會刑事類
    提案第39號法律問題研討結果亦同此見解）。本件異議人經
    施以酒精濃度呼氣測試結果，數值為0.89MG/L，有臺中縣警
    察局舉發違反道路交通管理事件通知單、上開緩起訴處分書
    在卷可佐，依違反道路交通管理事件統一裁罰基準表之規定
    ，以異議人駕駛小型車違反道路交通管理處罰條例第35條第
    1項第1款之規定，其吐氣所含酒精濃度超過每公升0.55毫克
    以上，裁處最低罰鍰49500元，而異議人依前開緩起訴處分
    書所繳納之捐款金額為30000元，並未達此最低罰鍰基準規
    定，原處分機關僅得依該條例第35條第8項規定，裁決異議
    人繳納不足最低罰鍰基準額之部分（即差額19500元）裁處
    罰鍰。原處分機關漏未斟酌及此，而對異議人裁處49500元
    ，其中罰鍰30000元部分有違行政罰法第26條第1項前段「一
    事不二罰」之規定，自有未當。異議人此部分之異議，為有
    理由，應由本院予以撤銷，並就撤銷部分為不罰之諭知，至
    逾罰鍰30000元部分，於法無違，此部分異議為無理由，應
    予駁回。
七、至於原處分關於吊扣異議人駕駛執照12個月及施以道安講習
    部分，則係預防將來再犯危險之管制罰，而有別於前揭針對
    已發生違規事實科處罰鍰之行政秩序罰，屬行政罰法第26條
    第1項但書所稱之「其他種類行政罰」，原處分機關仍得依
    法予以裁處，異議人就此部分亦未聲明異議，併此敘明。
    。
八、據上論斷，應依道路交通管理處罰條例第87條第2項，道路
    交通案件處理辦法第19條、第20條前段之規定，裁定如主文
    。
中    華    民    國    99    年    8     月    13    日
                          交通法庭  法  官  黃益茂
以上正本證明與原本無異。
如不服本裁定，應於收受送達後5日內向本院提出抗告狀。（應
附繕本）
                                    書記官  蔡秋明
中    華    民    國    99    年    8     月    13    日

司法院資訊處製作；財團法人民間司法改革基金會備份。
